【裁判字號】    97,上訴,5602
【裁判日期】    980121
【裁判案由】    毒品危害防制條例等
【裁判全文】
臺灣高等法院刑事判決                97年度上訴字第5602號
上  訴  人
即  被  告  甲○○
選任辯護人  陳鴻飛律師
上列上訴人因違反毒品危害防制條例等案件，不服臺灣板橋地方
法院96年度訴字第3045號，中華民國97年6月19日第一審判決（
起訴案號：臺灣板橋地方法院檢察署96年度偵字第14669 號），
提起上訴，本院判決如下：
    主  文
原判決撤銷。
甲○○明知為禁藥而販賣二罪，各處有期徒刑肆月，扣案之偽藥
「威而鋼」壹佰壹拾錠沒收。應執行有期徒刑陸月，扣案之偽藥
「威而鋼」壹佰壹拾錠沒收。
其餘被訴販賣第四級毒品部分，無罪。
    事  實
一、甲○○係臺北縣新莊市○○路○段78 號「一洋藥局」之實際
    負責人，為從事藥品零售之人，明知真實姓名不詳之成年男
    子不定期前往「一洋藥局」兜售之藥品「威而鋼」（VIAGRA
    ），係該不詳姓名之成年男子自國外攜入國內，並未經行政
    院衛生署核准輸入進口，且無藥品輸入許可證之禁藥（按藥
    品「威而鋼」（VIAGRA）係美商美國輝瑞大藥廠《下稱輝瑞
    藥廠》所製造生產，並經行政院衛生署以衛署藥輸字第0223
    83號核准輝瑞大藥廠股份有限公司（下稱輝瑞公司）輸入在
    中華民國境內販賣，用於治療成年男性勃起功能障礙之藥物
    ，未經我國衛生主管機關核准不得擅自輸入），竟基於販賣
    禁藥之犯意，以每錠新臺幣（下同）150 元之價格，向該不
    詳姓名成年男子購買塑膠瓶裝之禁藥「威而鋼」數瓶，再以
    每錠200至300元不等之價格販售予不特定顧客牟利。嗣因輝
    瑞產品公司之人員分別於95年12 月12日、96年4月18日至一
    洋藥局，以每錠200至300 元之價格購買上開禁藥「威而鋼」
    後，經該公司鑑定結果，判定該藥品包裝與錠劑，均非輝瑞
    公司核准輸入臺灣地區之藥品而提出檢舉，經法務部調查局
    人員於96年5 月17日持搜索票前往上址搜索，當場查獲，並
    扣得偽藥威而鋼110錠。
二、案經輝瑞公司訴由法務部調查局臺北縣調查站報請臺灣板橋
    地方法院檢察署檢察官偵查起訴。
    理  由
壹、程序方面：
一、按鑑定人由審判長、受命法官或檢察官選任之；法院或檢察
    官亦得囑託醫院、學校或其他相當之機關、團體為鑑定，刑
    事訴訟法第198條、第208 條第1項定有明文。本件卷附華友
    科技顧問有限公司所為之檢驗報告，並非審判長、受命法官
    或檢察官選任之鑑定人或所囑託為鑑定之機關或團體製作之
    鑑定報告書，即屬審判外之書面陳述，依刑事訴訟法第 159
    條第1 項規定，被告以外之人於審判外之言詞或書面陳述，
    除法律有規定者外，不得作為證據。至本件認定事實所引用
    之本件卷內其餘卷證資料，被告及其選任辯護人於本院審理
    時僅對告訴人輝瑞公司所提出收據及被告於檢察官偵查中所
    為供述之證明力有爭執，對其證據能力並不爭執（見本院98
    年1月7日審理筆錄第2、3頁），且被告及其選任辯護人均未
    於本院言詞辯論終結前聲明異議，依刑事訴訟法第159條之5
    第2 項規定，視為已有將該等傳聞證據採為證據之同意，本
    院審酌卷內所有證據資料作成之情況，並無違法取證之情形
    ，具有可信性，並無不適宜作為證據之情形，認具有證據能
    力，核先敘明。
貳、實體方面：
甲、有罪即被告被訴販賣「威而鋼」部分：
一、訊據被告甲○○固坦承與其弟張金山共同經營「一洋藥局」
    ，而法務部調查局人員於上開時地扣得禁藥「威而鋼」等情
    ，惟矢口否認販賣禁藥「威而鋼」，並辯稱：扣案之威而鋼
    係伊自己服用，沒有販賣云云。
二、經查：
(一)上揭事實，迭據被告於調查局供稱：扣案之威而鋼係伊所有
    ，販售給民眾使用，伊係向一位年約4、50 歲之男子所購買
    ，該男子都是主動不定期至一洋藥局推銷，每顆新臺幣 150
    元，零售價300 元，伊知道威而鋼藥品在臺灣僅有衛生署核
    准之輝瑞公司可以合法輸入並在國內販賣，而伊所販賣予輝
    瑞公司之威而鋼係未經衛生署核准輸入之藥品等語（見偵卷
    第5頁反面、第6頁反面），於檢察官偵查中供稱：扣案之威
    而鋼係伊96年1 月向陌生人買進的，他說他從美國帶回來，
    伊用1顆150元之價格購入，以300 元之價格賣出等語（見同
    上卷第58頁），核與告訴代理人於調查局指訴之情節大致相
    符，並有被告所開立之收據3 紙在卷為憑。此外，復有被告
    所販售之未經衛生署核准輸入之威而鋼110 顆扣案為憑，足
    認被告確有上開不詳姓名成年男子購買未經衛生署核准輸入
    之禁藥「威而鋼」，再販售予不特定顧客牟利。被告及其辯
    護人辯稱：扣案之威而鋼係自己服用，並非用於販賣云云，
    惟與上開證據不符，自不足採信。另被告所提出臺灣大學附
    設醫院診斷證明書，僅能證明被告曾因攝護腺肥大及泌尿道
    感染至臺灣大學附設醫院門診治療，尚不足以證明扣案之禁
    藥「威而鋼」係供被告自己服用，被告執此爭辯尚嫌無據。
(二)被告雖辯稱：卷附之收據係伊開給一般成藥的，不是開威而
    鋼云云，但本件係輝瑞公司人員於95年12月12日至一洋藥局
    ，以6,000元之價格購買30錠瓶裝之「威而鋼」1瓶，再於96
    年4月18日以7,000 元之價格購買30錠瓶裝之「威而鋼」1瓶
    ，並均取得收據等情，業據告訴代理人指訴綦詳，足認上開
    收據係瑞輝公司向「一洋藥局」購買威而鋼時，要求被告所
    開立之收據無疑。至上開收據之項目雖僅記載藥品而非記載
    威而鋼，但衡情一般未達開立統一發票規模之藥局，顧客購
    買藥品時並不會主動簽發收據，均係由顧客要求開立收據時
    ，藥局人員始開立收據交顧客收執，且藥局人員開立收據時
    僅大概寫項目及金額，不會一一臚列顧客所購買之品名，乃
    眾所周知之事實，是上開卷附之收據其項目雖僅記載藥品，
    亦與常情無違，被告上開所辯，無非飾卸之詞，委無足取。
(四)按未經核准擅自輸入之藥品，屬藥事法所規定之禁藥，藥事
    法第22條第1項第2款定有明文。本件扣案之「威而鋼」之包
    裝係30錠裝之塑膠瓶與輝瑞公司經行政院衛生署核准輸入在
    臺銷售之「威而鋼」」藥錠，係一盒4 錠鋁箔包裝不符，且
    其外包裝均無標示許可證字號，而以肉眼觀之包裝內之藥錠
    ，其大小、形狀均與真品相符，足認扣案之「威而鋼」，顯
    係未經主管機關核准輸入進口，且無藥品輸入許可證之禁藥
    無疑。至告訴代理人指稱：扣案之「威而鋼」外瓶包裝與在
    美國上市之「威而鋼」外瓶瓶蓋紋路不同，但藥品之外包裝
    因藥品製造之時間不同，其外包裝即有不同，且國外大藥品
    為防止熱門銷售之藥品遭仿冒，多以變更其外包裝以加強防
    偽，自不得僅以扣案之「威而鋼」外瓶瓶蓋紋路不同，即遽
    認被告所販賣之「威而鋼」係屬仿冒之偽藥，況瑞輝公司自
    本案查獲迄本院審理終結，均未提出扣案「威而鋼」與該公
    司所販售「威而鋼」之成分有何不同之鑑定報告，自難僅憑
    空言即遽認被告所販售之「威而鋼」係偽藥。
(三)綜上所述，本件事證明確，被告犯行洵堪認定。
三、核被告所為，係犯藥事法第83條第1 項之販賣禁藥罪。被告
    先後於95年12月12日、96年4月18日2次販賣禁藥「威而鋼」
    予輝瑞公司公司人員之犯行，犯意各別，行為互殊，應分論
    併罰。又被告所販賣之「威而鋼」係未經主管機關核准輸入
    進口，且無藥品輸入許可證之禁藥，已如上述，公訴人認被
    告係犯藥事法第83條第1 項之販賣偽藥罪云云，尚有誤會，
    惟因基本社會事實相同，起訴法條應予變更。再者，所謂集
    合犯乃係刑罰處罰條文各罪構成要件之設計上，以「不斷反
    覆實施」為特性，外觀上之個別行為已被立法者集合成構成
    要件之一行為；是以集合犯之概念，乃刑罰法律在一罪之構
    成要件內容上，本預定行為人實施數個同種行為之犯罪，即
    以反覆為同種類的行為為構成要件內容的犯罪；換言之，其
    構成要件之形態，自始預想其為數個行為，而以一次的包括
    的評價；是以刑法雖於94年2 月2日廢除連續犯，並於95年7
    月1 日施行，而販賣禁藥之行為，每次販賣均須小心、隱密
    、單一為之，依一般社會健全觀念，在時間差距上，可以分
    開，在刑法評價上，各具獨立性，每次行為皆可獨立成罪，
    構成同一之罪名，實不應因連續犯概括犯意已經立法刪除，
    即就事實上已成立之數行為，即廣泛認其為集合犯，而評價
    為一罪，故被告於刑法刪除連續犯規定後所為之多次販賣禁
    藥之行為，時間並非密接不可分，亦非自始具有反覆性質，
    而均可獨立成立犯罪，故被告多次販賣禁藥之行為，其犯意
    各別，應分論併罰，公訴人認被告多次販賣禁藥之行為，成
    立集合犯，亦有誤會，附此敘明。
四、原審因予論罪科刑，固非無見。惟查：（一）被告所販賣之
    之藥品「威而鋼」尚無證據證明其係偽藥，已如上述，且被
    告所販賣藥品之外包裝雖有商標，但被告並無侵害商標專用
    權之犯意（詳如後述），乃原審認被告所販賣之藥品係偽藥
    ，並侵害商標專用權，即有未洽。（二）被告多次販賣禁藥
    之行為，其犯意各別，應分論併罰，已如上述，乃原判決認
    被告多次販賣禁藥之行為，成立集合犯，論以一罪，亦有不
    當。被告上訴意旨，否認犯罪，雖無理由，但查原判決既有
    上開可議，自應由本院將原判決予以撤銷改判。爰審酌被告
    之品行、智識程度、犯罪動機、目的、手段、所生危害及犯
    罪後仍飾詞否認犯行等一切情狀，量處如主文第二項所示之
    刑，並定其應執行之刑，以玆懲儆。暨以扣案之禁藥「威而
    鋼」110 顆，係屬供被告犯罪所用或供被告犯罪預備之用，
    應依刑法第38條第1項第2款規定。
五、公訴意旨另以：被告甲○○明知於95年底，前往「一洋藥局
    」之不詳姓名成年男子所兜售之「威而鋼」，其價格遠低於
    輝瑞公司銷售之價格，顯係未經商標專用權人同意，未經核
    准擅自製造，而於同一商品，使用相同於附表一所示商標專
    用權註冊商標圖樣之偽藥，仍基於意圖營利而侵害他人商標
    權之犯意，以每錠150 元之價格，向該不詳姓名成年男子購
    買不詳數量之偽藥「威而鋼」，以每錠300 元之價格販售予
    不特定顧客牟利，因認被告尚涉犯商標法第82條之販賣侵害
    商標商品罪嫌云云，但被告所販賣之之藥品「威而鋼」係上
    開不詳姓名之成年男子自國外攜入國內，並未經行政院衛生
    署核准輸入進口，且無藥品輸入許可證之禁藥，且遍查卷內
    資料尚無證據證明其係偽藥，已如上述，則被告所販賣之藥
    品既非偽藥，自不生觸犯商標法之問題。此外，復查無其他
    積極證據足認被告有公訴人所指之犯行，自屬不能證明被告
    此部分犯罪，本應為無罪之判決，惟因公訴人認此部分與前
    開論罪科刑部分，具有牽連犯關係，屬裁判上一罪，爰不另
    為無罪之諭知。
乙、無罪即被告被訴犯賣第四級毒品罪部分：
一、公訴意旨略以：被告甲○○明知硝西泮係毒品危害防制條例
    所列管之第四級毒品，不得非法持有及販賣，竟基於販賣第
    四級毒品以營利之犯意，於民國96年1 月間某日，在前開藥
    局，以每粒150 元之販入代價，向真實姓名年籍不詳之成年
    男子，販入內含硝西泮之第四級毒品成分之藥錠，再於上開
    藥局，以每顆250元至300元之販出價格以營利。嗣為法務部
    調查局臺北縣調查站人員於96年5月17日上9時40分許，在上
    址搜索查獲，並扣得含硝西泮成分之藥物共3,890顆、空罐4
    個等物，因認被告此部分涉犯毒品危害防制條例第4條第4項
    之販賣第四級毒品罪云云。
二、按犯罪事實應依證據認定之，無證據不得認定犯罪事實；不
    能證明被告犯罪者，應諭知無罪之判決，刑事訴訟法第 154
    條第2項、第301 條第1項定有明文。又認定犯罪事實須憑證
    據，為刑事訴訟法所明定，故被告犯罪嫌疑，經審理事實之
    法院，以盡其調查職責，仍不能發現確實之證據足資證明時
    ，自應依法為無罪判決。且事實之認定，應憑證據，如未能
    發現相當證據，或證據不足以證明，自不能以推測或擬制之
    方法，以為裁判基礎。（最高法院20年上字第893 號、40年
    台上字第86號分別著有判例可資參照）。
三、公訴人認被告涉犯上開罪嫌，無非係以被告於偵查中之供述
    ，並有硝西泮3,890錠、盛裝硝西泮之空罐4個扣案為憑等為
    其主要論據。
四、訊據被告堅詞否認上開犯行，並辯稱：扣案之硝西泮係因伊
    母親胰臟硬化，睡不著覺，情緒不穩定，所以購買給她吃，
    後來伊母親過世，忘記丟掉，沒有販賣等語。
五、經查：
(一)被告於調查局時供稱：扣案之不明藥品（指硝西泮）係伊向
    一位年約4、50歲之男子所購買，一顆進價3元，零售價15元
    云云（見偵卷第6 頁正面），於檢察官偵查中改稱：伊係向
    陌生人購買硝西泮，一顆150元，一顆賣給他人300元云云（
    見同上卷第59、60頁），旋於原審時又改稱：扣案之硝西泮
    係於89年時買給伊母親服用，因伊母親胰臟開始硬化，晚上
    睡不著，所以買給她服用，她服用後反應很好，可以睡覺，
    情緒也比較穩定云云（見原審卷第75、76頁），不僅就其購
    買及販賣之價格前後不相一致，甚至就其購買含硝西泮成分
    之藥物，其目的究為販賣或供其母親服用亦有不符，是被告
    於檢察官偵查中所為之供述顯有瑕疵可指，自難僅憑其上開
    有瑕疵之證詞，即遽認被告確有販賣毒品硝西泮之犯行。
(二)至本件雖扣得含硝西泮成分之藥物共3,890顆、空罐4個等物
    ，而上開扣得之3,890顆不明藥物，經抽樣10 顆送法務部調
    查局鑑定結果，確含第四級毒品「硝西泮」，固有法務部調
    查局96年5月31日調科壹字第09622161020號鑑定書可參，然
    衡諸常情，一般藥局均將其販賣之藥品放置於一樓營業處所
    或距離營業處所較方便取得之處，查本件含硝西泮成分之藥
    物，係在「一洋藥局」二樓查獲，並非在「一洋藥局」一樓
    營處處所或營業處所後方查獲，則扣案之含硝西泮成分之藥
    物，是否為被告所供販賣之用，已有可疑，且公訴人指訴被
    告以每顆250元至300元之販出價格以營利，惟就被告販賣第
    四級毒品之時間、地點、次數、數量、金額、對象等均付諸
    闕如，致無從確認被告是否有販賣第四級毒品「硝西泮」，
    或是否確有與他人達成販賣第四級毒品「硝西泮」之合意，
    自難認被告確有與他人達成買賣第四級毒品安非他命之事實
    。至上開證物僅能證明被告確實持有第四級毒品「硝西泮」
    ，尚不足以證明被告確有販賣含第四級毒品硝西泮成分之藥
    物予他人，亦難僅憑被告持有上開含硝西泮成分之藥物數量
    ，即推認該被告係意圖販賣而持含硝西泮成分之藥物。況行
    為之處罰，以行為時之法律有明文規定者為限，為刑法第 1
    條所明定，此乃法律不溯既往及罪刑法定主義，為刑法時之
    效力之兩大原則。故行為之應否處罰，應以行為時之法律有
    無處罰規定為斷，苟行為當時之法律，無處罰之明文，依刑
    法第一條規定，自不得因其後施行之法律有處罰之規定而予
    處罰。查毒品危害防制法係於87年5 月20日將「肅清煙毒條
    例」修正更名而來，該法第二條僅將毒品分類為三級，迨92
    年7月9日始將毒品分類為四級，並將「硝西泮」歸類於第四
    級毒品，則在該法施行前、後，持有第四級毒品即無違反毒
    品危害防制條例可言。本件公訴人所提出證據尚不證明被告
    確有販賣含第四級毒品硝西泮成分之藥物予他人，則被告單
    純持有上開扣案之含硝西泮成分之藥物，依罪刑法定原則，
    亦無成立持有第四級毒品罪之餘地，附此敘明。
(三)綜上所述，本件除被告之上開有瑕疵自白外，尚乏其他證據
    足資佐證，此外，復查無其他積極證據，自難僅憑被告上開
    有瑕疵之自白，即認定被告涉有公訴人所指販賣第四級毒品
    之犯行，自屬不能證明被告犯罪。
六、原審未為詳究，就此部分遽變更起訴法條論以意圖販賣而持
    有第四級毒品罪科刑，尚有違誤。被告上訴意旨，否認此部
    犯罪，為有理由，自應將此部分原判決及定執行刑部分予以
    撤銷，並依法諭知被告無罪之判決。
據上論斷，應依刑事訴訟法第369條第1項前段、第364條、第299
條第1項前段、第301 條第1項前段、第300條，藥事法第83條第1
項，刑法第11條前段、第51 條第5款、第38條第1項第2款，判決
如主文。
本案經檢察官黃柏齡到庭執行職務。
中    華    民    國    98    年    1     月    21    日
                  刑事第十九庭 審判長法  官  黃金富
                                     法  官  魏新國
                                     法  官  吳  燦
以上正本證明與原本無異。
檢察官如不服本判決，應於收受送達後10日內向本院提出上訴書
狀，其未敘述上訴之理由者並得於提起上訴後10日內向本院補提
理由書（均須按他造當事人之人數附繕本）「切勿逕送上級法院
」。
被告對毒品部分外如不服本判決，應於收受送達後10日內向本院
提出上訴書狀，其未敘述上訴之理由者並得於提起上訴後10日內
向本院補提理由書（均須按他造當事人之人數附繕本）「切勿逕
送上級法院」。
                                     書記官  廖素花
中    華    民    國    98    年    1     月    21    日
附錄：本案論罪科刑法條全文
藥事法第83條
明知為偽藥或禁藥，而販賣、供應、調劑、運送、寄藏、牙保、
轉讓或意圖販賣而陳列者，處七年以下有期徒刑，得併科新臺幣
五百萬元以下罰金。
犯前項之罪，因而致人於死者，處七年以上有期徒刑，致重傷者
，處三年以上十二年以下有期徒刑。
因過失犯第一項之罪者，處二年以下有期徒刑、拘役或科新臺幣
三十萬元以下罰金。
第一項之未遂犯罰之。
附表一：
┌──┬─────┬──────┬───────┬──────┬───────┐
│編號│ 商標圖樣 │  註冊號數  │ 商標專用權人 │ 專用期間   │ 指定使用商品 │
├──┼─────┼──────┼───────┼──────┼───────┤
│    │          │ 00000000   │輝瑞大藥廠股份│沿展至103 年│各類西藥及其他│
│一  │          │            │有限公司      │7月15日     │應屬本類之一切│
│    │          │            │              │            │商品          │
├──┼─────┼──────┼───────┼──────┼───────┤
│二  │          │ 00000000   │輝瑞大藥廠股份│沿展至103 年│動物藥劑及補劑│
│    │          │            │有限公司      │7月15日     │              │
├──┼─────┼──────┼───────┼──────┼───────┤
│三  │          │ 00000000   │美商輝瑞產品公│至96年8月15 │西藥          │
│    │          │            │司            │日          │              │
├──┼─────┼──────┼───────┼──────┼───────┤
│四  │          │00000000    │美商輝瑞產品公│至97年1月15 │西藥          │
│    │          │            │司            │日          │              │
└──┴─────┴──────┴───────┴──────┴───────┘


司法院資訊處製作；財團法人民間司法改革基金會備份。
